【裁判字號】    90,訴,1346
【裁判日期】    901122
【裁判案由】    盜匪
【裁判全文】
臺灣高雄地方法院刑事判決                          九十年度訴字第一三四六號
    公  訴  人  臺灣高雄地方法院檢察署檢察官
    被      告  甲○○
    指定辯護人  本院
右列被告因盜匪案件，經檢察官提起公訴（九十年度偵字第九七八四號），及移送併
案審理（九十年度他字第五七五號），本院判決如左：
    主  文
甲○○意圖為自己不法所有，以強暴、脅迫致使不能抗拒而取他人之物，累犯，處有
期徒刑柒年捌月。褫奪公權肆年。
    事  實
一、甲○○曾因竊盜案件，經臺灣士林地方法院於民國八十七年九月二十三日判處有
    刑十月，於同年十一月二日確定，並於八十八年五月十一日執行完畢。猶不知悔
    改，復意圖為自己不法之所有，於九十年二月二十日（起訴書誤繕為二月二十六
    日）上午六時三分許，至高雄市○○○路一號「小北百貨行」，趁該店店員乙○
    ○獨自一人看店，佯稱購買鑰匙圈，於店員乙○○欲開啟收銀機結帳時，即持預
    藏於其所穿外套內之西瓜刀作勢砍殺，並抓住乙○○之右手，以此強暴、脅迫之
    方式，喝令乙○○打開收銀機，乙○○見狀後因當時正值凌晨，店內僅其一人，
    且甲○○手中持刀，恐遭殺害，致不敢抗拒，遂將收銀機打開，而任由甲○○取
    走收銀機內之新臺幣（下同）三萬三千七百八十元。甲○○得手隨即逃逸。
二、案經高雄市政府警察局新興分局報請臺灣高雄地方法院檢署檢察官偵查起訴，及
    移送併辦。
    理  由
一、訊據被告甲○○矢口否認有何盜匪之犯行，辯稱：當日伊並未南下高雄，亦不知
    案發之「小北百貨行」在何處，伊並非錄影帶中行搶之人云云。
二、惟查：
  (一)右揭事實，迭據即證人即被害人乙○○陳稱：「我於九十年二月二十日（誤繕為
    二月二十六日）六時三分，在高雄市新興區○○○路一號內遭一名歹徒拿西瓜刀
    搶走置於收銀機內之現金三萬三千七百八十一元」（九十年二月二十日警訊筆錄
    ）、「（你是否記得歹徒特徵？）年約三十歲左右，皮膚略白，高約一百七十五
    公分，留西裝頭，眉毛高翹，臉四方型」（九十年三月四日警訊筆錄）、「（現
    於本局刑事組內甲○○，請你指認是否九十年二月二十日六時三分許，在高雄市
    新興區○○○路一號小北百貨公司持刀強盜你財物之人？）就是他沒錯，他頭髮
    有剪短些，皮膚比作案時稍黑，我能肯定就是他，．．當日凌晨四時餘，他先到
    公司內問我有無賣棉花棒，我告訴他擺放位置，他拿棉花棒站在離櫃檯不遠處，
    他一直看櫃檯，左手握著口袋來結帳後離開，第二次進來我忘記了，第三次進來
    ，拿鑰匙圈放五十元在櫃檯讓我結帳，當我要找他零錢時，他拔西瓜刀出來，我
    要退後，他抓住我的手，叫我把收銀機打開，他就伸手抓一把鈔票往五福路北往
    南方向逃逸」（九十年三月十七日警訊筆錄）、「（八十九年二月二十日上午六
    時三分在小北百貨有否被持刀搶劫，是否是這位甲○○？）是的『當場指認』。
    ．．．（能否確定甲○○）我確定，因他有進來店三次，他有拿西瓜刀，把刀子
    藏在衣服裡，他一手拿刀子，一手抓我的右手，我把收銀機打開，共被搶三萬元
    。．．（當時光線如何）很亮，可清楚看到歹徒」（九十年五月十八日偵訊筆錄
    ），迨至本院審理時仍陳稱：「那天半夜他第一次進來問我棉花棒在那裡，我跟
    他說在那裡，他就過去，拿了之後，他在離櫃檯二、三公尺處走來走去，我那時
    候在結帳，他就過來結帳，我看他穿一件大衣，手握在腹部，第二次進來的情形
    我不記得，第三次他進來的時候，我身邊已經沒有人，他就在我櫃檯前面，拿一
    個二十元的鑰匙圈，放在我的桌上，並拿五十元放在我桌上，結果我在按收銀機
    的時候，要打發票給他的時候．他就把西瓜刀拿出來，他拉我的手，叫我把收銀
    機打開，我就把收銀機打開，他就把錢拿了就走，拿了三萬多元，他拿刀對著我
    ，我很害怕沒有辦法抵抗。．．（你確認就是他嗎？）對」（本院九十年七月四
    日審判筆錄）、「（你在九十年三月四日十七時二十分在新興分局刑事組，你說
    歹徒年約三十歲左右，皮膚略白，高約一百七十五公分，留西裝頭，眉毛高翹，
    臉四方型，你資料哪裡來的？）被告搶劫時，我與他面對面，所以印象深刻，我
    才描述給警察聽」等語（本院九十年十一月六日審判筆錄），均相一致；而被害
    人乙○○於案發時僅認得被告外貌，並不知被告姓名、住居所，復與被告毫無怨
    隙，自無誣指被告之必要，準此，茍非確遭被告強劫財物，衡情被害人乙○○應
    不至挺身指控。參以被害人乙○○於案發前多次目賭被告進出「小北百貨行」，
    已能認得被告外貌，且其自警訊、偵訊及本院審理時均明確指認被告係行搶之人
    ，及就被告如何行搶之基本事實所為之陳述，亦均大致相符，顯見被害人乙○○
    指稱遭被告持刀搶劫應與事實相符。尤以被害人乙○○於本院明確指稱「我與他
    面對面，所以印象深刻」，顯見被害人已熟悉被告外貌，復遭被告持刀當面行搶
    ，被害人自無誤認之可能，益徵被害人所稱遭被告持刀行搶等情非虛。
  (二)第查，查懲治盜匪條例第五條第一項第一款之強盜罪，係以意圖為自已或第三人
    不法所有，以強暴、脅迫、藥劑、催眠術或他法，致使不能抗拒而取他人之物或
    使其交付者，為構成要件。所稱「致使不能抗拒」，係指行為人所施用之強暴、
    脅迫等方法，事實上，已使被害人喪失意思自由，致無法抗拒或不能抗拒，此與
    被害人處於當時環境下，因個人主觀上有所顧慮，而不敢抗拒之情形，不盡相同
    。故施用之威嚇手段，客觀上是否足以壓抑被害人之意思自由，應依一般人在同
    一情況下，其意思自由是否因此受壓制為斷，不以被害人之主觀意思為準（最高
    法院八十五年度臺上字第二四二號、八十六年度臺上字第七三二二號、八十七
    年度臺上字第三七五號判決參照）。綜觀被告犯罪之時間，選擇凌晨「小北百
    貨行」少有客人入內購物、生意最為清淡之時段，且被告持攜帶客觀上足以將人
    刺擊致死之西瓜刀（此觀現場錄影帶及本院勘驗筆錄即明），衡諸社會常情，任
    何手無寸鐵、孤立無援之被害人，面對此等凶器時，為免遭遇不測，除聽命於被
    告而交付財物或任由被告取其財物外，絕無其他選擇餘地。換言之，被告一手持
    西瓜刀，一手抓被害人乙○○之右手，被害人乙○○之自由意志即因被告之強暴
    、脅迫手段而遭受壓抑致達於不能抗拒之程度甚明。
  (三)又被告雖稱綽號「大頭」之人可證明其當天並未南下高雄云云，惟被告並未提供
    該「大頭」者之年籍資料供本院查證，或自行攜同該「大頭」之人到作證，顯見
    被告所辯案發當時不在場，即非可採。
  (四)再者，指定辯護人聲請本院將「小北百貨行」之監視錄影帶中拍攝得之行搶者，
    與被告之照片送請鑑定機關比對是否為同一人。經本院將上開錄影帶及被告之照
    片送請刑事警察局鑑定結果，因錄影帶畫面品質不佳，無法鑑定乙節，有該局九
    十年八月二十九日（九０）刑鑑字第一八０四四五號函一份存卷可查，惟被害人
    乙○○既已指訴歷歷，猶如前述，自難據此而為有利於被告之認定。
  (五)綜上所述，本件事證明確，被告之犯行，洵堪認定，應依法論科。
三、懲治盜匪條例有無失效之爭議焦點在於，立法院於四十六年因為錯誤，誤認當時
    已經失效之懲治盜匪條例仍然全部有效，僅刪除原懲治盜匪條例第十條條文，並
    調整法條次序，使整個懲治盜匪條例能以常態性之立法形態呈現，則此立法院之
    行為，是否係屬重新立法之程序，而使懲治盜匪條例於彼時重新生效？依司法院
    大法官釋字第三四二號揭示「立法院審議法律案，須在不牴觸憲法之範圍內，依
    其自行訂定之議事規範為之。法律案經立法院移送總統公布者，曾否踐行其議事
    應遵循之程序，除明顯牴觸憲法者外，乃其內部事項，屬於議會依自律原則應自
    行認定之範圍，並非釋憲機關審查之對象。是以總統依憲法第七十二條規定，因
    立法院移送而公布之法律，縱有與其議事規範不符之情形，然在形式上既已存在
    ，仍應依中央法規標準法第十三條之規定，發生效力。法律案之立法程序有不待
    調查事實即可認定為牴觸憲法，亦即有違反法律成立基本規定之明顯重大瑕疵者
    ，則釋憲機關仍得宣告其為無效。惟其瑕疵是否已達足以影響法律成立之重大程
    度，如尚有爭議，並有待調查者，即非明顯，依現行體制，釋憲機關對於此種事
    實之調查受有限制，仍應依議會自律原則，謀求解決。關於依憲法增修條文第九
    條授權設置之國家安全會議、國家安全局及行政院人事行政局之組織法律，立法
    院於中華民國八十二年十二月三十日移送總統公布施行，其通過各該法律之議事
    錄，雖未經確定，但尚不涉及憲法關於法律成立之基本規定。除此之外，其曾否
    經議決通過，因尚有爭議，非經調查，無從確認。依前開意旨，仍應由立法院自
    行認定，並於相當期間內議決補救之。若議決之結果與已公布之法律有異時，仍
    應更依憲法第七十二條之規定，移送總統公布施行」。核此係基於權力分立，各
    部門平等，互相尊重之意旨，司法機關就此等議會自律事項之審查權自應受限制
    。是以總統依憲法第七十二條規定，依立法院咨請而公布之法律，縱有與其議事
    程序不符之情形，然在形式上該法律既已存在並經公布施行，依中央法規標準法
    第十三條之規定，自仍生效力。依立法院八十八年九月十七日台立議字第三二五
    一號覆行政院查詢關於該條例於四十六年六月五日之修正是否符合法定程序函謂
    ，「經查民國四十六年六月五日修正通過之懲治盜匪條例，係由本院委員溫士源
    等三十四人所提擬將第八條予以刪除之法案，該案經提同年五月十日本院第一屆
    第十九會期第十九次會議討論決議，本案連同鄧委員翔宇意見交民刑商法委員會
    審查。嗣經該委員會於同年五月十六日召開第十九會第五次全體委員會議討論此
    案，其間各委員僉認本條例第八條自特種刑事案件訴訟條例廢止後已成贅文，自
    應予以刪除，第十條定施行期間為一年，原期迅收遏止盜風之效，但實際上，本
    條例每年一度以命令延長，已達十餘年，顯然已失該條規定之本意，莫如一併刪
    除：：：爰經決議懲治盜匪條例第八條及第十條刪除，第九條改為第八條、第十
    一條改為第九條，並提報院會討論；復於同年五月二十四日經本院第一屆第十九
    會期第二十三次會議通過，同年六月五日總統公布在案」，且四十六年六月七日
    總統府公報第八一六期所載總統令雖為：「茲將懲治盜匪條例第八條及第十條條
    文予以刪除，其原第九條改為第八條，第十一條改為第九條，公布之」，而無對
    該條例未修正之條文重為公布，但依上開立法院函說明過程可知，立法委員們在
    刪除、調整上開條例之條文、條次時，係以全部條例為有效之前提下予以討論及
    修正，若該條例無第一條至第七條，則該次修正之第八條、第九條即失其意義，
    當時立法者既一致認定該條例仍然有效，且需以常態性之立法形態為之，致刪除
    贅文或已失本意之條文，並更改條次，以使全部條文完整，則該次修正之過程及
    條次修正之文字及公布結果，已充分展現立法者之意志在於使該條例之全部條文
    有效並以常態法繼續施行，若立法者當時不發生錯誤而知悉懲治盜匪條例已因限
    時法之特性而失效時，必當以立法之形式重新立法，僅因錯誤而以修法之方式為
    之，但立法者使全部條例有效繼續施行之意志既已展現於整個立法過程及所公佈
    出來之法律，僅議事程序未符合議會內部所定之立法程序，而此等程序之違反是
    否涉及憲法關於法律成立之基本規定，而屬影響該法律成立之重大瑕疵，尚須調
    查其他事實始得由釋憲機關判斷，依據上開釋字第三四二號意旨之反面解釋，自
    難據此逕行推論懲治盜匪條例之「立法」程序有瑕疵而無效。況本案爭議迄今，
    立法院始終未就懲治盜匪條例有無效力表示疑義，則本諸權力分立、司法權被動
    之本質及司法者之首要任務在於「依立法者之意思解釋及適用法律」，應非自絕
    於立法者而以自我之意志決定法律有無效力及是否適用，否則立法、司法之分際
    將大失，本件懲治盜匪條例既有解釋為有效之廣大空間，基於司法之自制及法安
    定性之原則，自應優先解釋法律為有效。是四十六年六月五日立法院之修正結果
    ，實已展現立法者使整個法律生效之意志，而發生等同制定新法之效果，本件自
    仍有懲治盜匪條例之適用，合先敘明。
四、核被告所為，係觸犯懲治盜匪條例第五條第一項第一款之盜匪罪。又被告曾因竊
    盜案件，經臺灣士林地方法院於八十七年九月二十三日判處有刑十月，於同年十
    一月二日確定，並於八十八年五月十一日執行完畢之事實，有臺灣高等法院被告
    全國前案紀錄表暨臺灣高雄地方法院檢察署刑案資料查註紀錄表一份在卷可按，
    並經被告供稱屬實，五年以內再犯有期徒刑以上之本罪，係屬累犯，故就法定本
    刑為有期徒刑部分予加重其刑（蓋依刑法第六十五條第一項規定，無期徒刑不得
    加重）。爰審酌被告之素行不良，年富力強，竟不思上進，及其犯罪所生危害甚
    鉅，且於犯罪後猶飾詞圖卸之態度等一切情狀，量處如主文所示之刑。又被告本
    件犯罪依其性質，本院認有宣告褫奪公權之必要，爰予諭知褫奪公權四年。
五、被告所持以強盜財物之西瓜刀一支，既乏積極證據證明係被告所有，亦非違禁物
    ，且未扣案，為免執行困難，爰不予宣告沒收。至於被告因盜匪所得之現金三萬
    三千七百八十元六萬元，於查獲被告時並未查扣，應已花用而費失，自無從為發
    還之諭知，亦併為明。
據上論斷，應依刑事訴訟法第二百九十九條第一項前段，懲治盜匪條例第五條第一項
第一款、第八條，刑法第四十七條、第三十七條第二項，判決如主文。
中      華      民      國      九十      年      十一    月    二十二  日
                              臺灣高雄地方法院刑事第七庭
                                  法  官  何  秀  燕
右正本證明與原本無異。
如不服本判決，應於判決送達後十日內，向本院提出上訴狀。
                                  書記官  邱  靜  銘
中      華      民      國      九十      年      十一    月    二十二  日
附錄本案判決論罪科刑之法條
懲治盜匪條例第五條第一項第一款：
 (普通盜匪罪)
有左列行為之一者，處無期徒刑或七年以上有期徒刑：
一  意圖為自己或第三人不法所有，以強暴、脅迫、藥劑、催眠術或他法
    ，致使不能抗拒而取他人之物或使其交付者。
二  發掘墳墓而盜取殮物者。
三  藏匿或包庇盜匪者。
前項第一款之未遂犯罰之。
預備犯第一項第一款之罪者，處一年以下有期徒刑。


司法院資訊處製作；財團法人民間司法改革基金會備份。
